最　高　行　政　法　院　判　決　　　　　　　　　　九十三年度判字第五一五號
　　上　訴　人　甲○○
　　被 上訴 人　財政部
　　代　表　人　林　全
右當事人間因保險法事件，上訴人對於中華民國九十年十二月二十八日臺北高等行政
法院九十年度訴字第一一一一號判決，提起上訴，本院判決如左：
　　主  文
上訴駁回。
上訴審訴訟費用由上訴人負擔。
　　理  由
一、訴外人九鼎財產保險代理人股份有限公司（以下簡稱九鼎公司）係執業登記為財
    產保險代理人之公司，因所聘財產保險代理人即上訴人甲○○，於民國（以下同
    ）八十八年八月間取得人身保險代理人資格，九鼎公司於八十九年五月二十日向
    被上訴人申請增加登記經營人身保險代理人業務，並聘用上訴人為人身保險代理
    人。被上訴人以其所請與保險代理人經紀人公證人管理規則（以下簡稱管理規則
    ）第二十五條規定不符，乃以八十九年六月十二日台財保字第○八九○○三三四
    四五號函復未予同意，上訴人不服，循序提起行政爭訟。
二、上訴人在原審起訴意旨略稱：１、代理人、經紀人之執業登記，二者同依考試院
    「專門職業及技術人員考試」取得專業之執業資格，該規則獨惠保險經紀人得同
    時執行財產保險及人身保險業務，實違反「平等原則」。２、保險代理人經紀人
    公證人管理規則（以下簡稱管理規則）對保險代理人執業種類之限制，涉及對人
    民權利之限制，當應以法律定之，且保險法（以下同）第一百六十三條至第一百
    六十五條，有明確之規定，立法者當無授權被告機關另以命令限制之情形，該規
    則民國（以下同）五十八年訂定時，對保險代理人、經紀人與公證人並無設任何
    執業限制之規定，且於八十年十二月三十一日修正前均無「代理人僅得擇一申領
    財產保險或人身保險代理人執業證書」之規定；爾後所設之限制，其內容與範圍
    並無法律明確授權，已侵害代理人之工作權，與中央法規標準法第五條、第六條
    及第十一條之規定不符，顯已牴觸法律。３、保險法第一百三十八條適用之對象
    ，應僅限於保險法第六條所定義之保險業。(1)、於開放保險業設立之初，立法者
    為謀保險業正常與穩健之發展、避免保險業經營不善將直接影響經濟民生，故對
    人身保險業與財產保險業加以劃清界線。現全球保險業之經營已趨兼營化趨勢，
    我保險法第一百三十八條亦於八十六年增訂但書規定：「法律另有規定或經主管
    機關核准以附加方式經營者，不在此限」，此乃順應國際潮流之趨勢，不以兼營
    為絕對禁止限制，顯見立法者肯定人身保險與財產保險合營之國際趨勢，並已解
    除該「絕對禁止」限制。(2)、今保險代理人業僅為招攬契約與提供代辨之服務性
    公司，非保險法第六條所稱之保險業，依七十二年十一月二十九日台財稅字第三
    八四七二號函釋：保險代理人業係在代理權限內，以保險公司名義招攬保險、經
    營業務者，核屬『代辨業』。顯見保險代理人與保險業之經營性質不同，其既非
    保險法第六條所定義之保險業，自不受第一百三十八條之約束。４、依該規則第
    四條之規定，代理人分為普通代理人與專屬代理人，專屬代理人係專屬特定一家
    保險公司，具承保與理賠之權限；普通代理人無專屬性，得代理二家以上之保險
    公司，普通代理人基於代理契約為保險人承攬業務並領取佣金，為保險人之輔助
    人：經紀人基於要保人之利益，為要保人之輔助人，二者均無承保與理賠之權限
    ，其營業收入均為承攬業務之佣金，營業稅上同屬代辨業，受相同管理規則第二
    十七條至第三十七條之約束管理，並無被告機關及訴願機關所稱有管理上之差異
    性。普通代理人執行人身保險與財產保險業務，有關其代理權限之規定，保險法
    上未有規範者，當適用民法有關「代理」之規定，保險法與民法既均未明定其代
    理權限有「人身保險代理人與財產保險代理人僅得擇一申請執業」之限制。普通
    代理人基於契約自由之精神，依考試院「專門職業及技術人員考試法」取得該類
    科之專業資格，其申請執業登記，即屬合法。５、保險法對保險代理人、經紀人
    及公證人等之執業限制，僅第一百六十三條載明為：「非向主管機關登記，繳存
    保證金或投保責任保險，領有執業證書，不得執行業務」及「不得為未經主管機
    關核准之保險業經營或介紹保險業務」，至「如保險代理人同時取得人身保險代
    理人與財產保險代理人之資格者；保險經紀人同時取得人身保險經紀人與財產保
    險經紀人之資格者；保險公證人同時取得一般保險公證人與海事保險公證人之資
    格者」，保險法上並未加以規範。(1)、該等人員之資格考試自八十三年起係依考
    試院所頒「專門職業及技術人員考試法」為之，以考試取得該類科之專業資格，
    保險法既未規範其可否同時申請執行不同種類之業務，自當類推適用「其他」專
    門職業及技術人員執業之相關規定。(2)、依醫師法施行細則第五條、技師法施行
    細則第三條、護理人員法第十三條之規定：取得不同科別之專科醫師、取得不同
    種類之技師或護士兼具助產士之資格者，其同時申請不同種類之執業登記，均以
    「同一機構」為限，本案實宜以相同方式處理。
三、經核原審斟酌全辯論意旨及調查證據之結果，以：(一)、依保險法第一百三十八條
    第一項規定觀之，我國產、壽險業務係採區隔營運方式，其原因，在於財產保險
    與人身保險間存有許多差異，如：產品內容、承保程序、保費計算、保險利益、
    保險期間及保險金給付方式等方面有著截然不同之性質，除強調專業之經營管理
    效能外，市場實務、財務安全與消費者利益及監理專業皆為考量之重要因素，因
    此採取「保險專業主義」，並以立法方式區隔產、壽險之營運範圍。另保險法第
    八條規定，保險代理人係根據與保險業之代理契約或授權書，其代理權限乃保險
    業所授與，是該權限不宜擴大超越於保險業，又因考慮代理人所代理經營之業務
    性質，其業務範圍亦限在保險業經營業務範圍之內，從而，對於保險業務限制區
    隔經營之精神，自應及於代理其業務之保險代理人。上訴人主張保險法第一百三
    十八條適用之對象，應僅限於保險法第六條所定義之保險業云云，顯未就保險代
    理人之特性考量，自非足採。(二)、管理規則係依據保險法第一百七十七條授權訂
    定，管理規則對於參加考試取得財產保險或人身保險之保險代理人資格，雖無限
    制規定，惟基於前述管理之需要，管理規則第二十五條本於保險法第一百三十八
    條規定之精神，就其執行業務之種類作範圍限制之規範，應符合保險法授權訂定
    該項管理規則之目的範圍，是尚無逾越母法之情事。保險法第一百七十七條並於
    九十年七月九日經總統公布修正通過將登錄之管理事項明訂其中，使管理規則依
    法授權之範圍更為明確。另司法院釋字第五一○號解釋意旨，對於基於工作特性
    ，就職業選擇自由個人應具備條件以法律授權所為之限制規定，解釋為非涉裁罰
    性之處分，與憲法保障人民工作權之規定亦無牴觸。本件管理規則自無抵觸憲法
    之疑問。(三)、保險代理人既為保險業之代理人，所代理經營之業務性質與範圍幾
    同於保險業，且其招攬保險之行為主要係基於保險業本人之利益，與保險經紀人
    係基於被保險人之利益，單純代向保險業洽訂保險契約有別，與保險公證人執行
    業務種類亦不同。就管理面而言，保險代理人、經紀人乃保險市場經長久發展以
    來應運專業需求而生之保險仲介人，該二者所執行之業務雖同為保險業務招攬之
    工作，然各與其當事人間之法律關係則截然不同，故此對於不同性質之執行業務
    人員為不同之管理，訂定不同之規定，乃屬必要，殊無違反平等原則可言。(四)、
    另管理規則第四條第二項規定：「代理人依其代理保險業家數分為專屬代理人及
    普通代理人；專屬代理人以代理特定一家保險業為限，普通代理人得以代理二家
    以上之保險業。」蓋專屬代理人及普通代理人之屬性相同，執業範圍亦同，僅於
    代理保險業之家數上有別，此為該管理規則如此規定之理由。上訴人主張管理規
    則本條之規定，以所謂比例原則，推認保險代理人應兼營財產保險與人身保險，
    顯係誤解。(五)、至於醫師法、護理人員法、技師法等對其行業內所執不同科別或
    不同種類業務之間，並無類如保險法第一百三十八條對保險業限制產壽險業務區
    隔營運之特別規定，是尚難執以作為保險代理人可兼辦財產保險與人身保險不同
    業務之論據等理由，因而將原決定及原處分均予維持，駁回上訴人之訴，認事用
    法均妥適，核無違誤。上訴意旨仍執與起訴意旨相同之主張，認該規則第二十五
    條有違「授權明確原則」、「平等原則」、「比例原則」等等，指摘原判決適用
    法規顯有錯誤，求予廢棄，經核為無理由，應予駁回。
四、據上論結，本件上訴為無理由，爰依行政訴訟法第二百五十五條第一項、第九十
    八條第三項前段，判決如主文。
中　　華　　民　　國　　九十三　　　年　　　四　　　　月　　二十九　　　日
                    最 高 行 政 法 院  第 五 庭
                                審 判 長 法  官　　　趙　永　康
                                         法  官      黃  璽  君
                                         法  官　　　劉  鑫  楨
                                         法  官　　　鄭　淑　貞
                                         法  官　　　黃　合　文
右  正  本  證  明  與  原  本  無  異
　　　　　　　　　　　　　　　　　　　　 法院書記官　蘇  金  全
中　　華　　民　　國　　九十三　　　年　　　五　　　　月　　　三　　　　日
